【裁判字號】    99,再易,67
【裁判日期】    991229
【裁判案由】    損害賠償等
【裁判全文】
臺灣高等法院臺中分院民事判決          99年度再易字第67號
再審原告    陳阿圓
再審被告    陳惠娘
上列當事人間請求損害賠償等事件，再審原告對於中華民國99年
11月2日本院99年度上易字第393號確定判決提起再審之訴，本院
判決如下：
    主  文
再審之訴駁回。
再審訴訟費用由再審原告負擔。
    事實及理由
一、再審理由略以：再審被告為彰化市天惠宮之住持，該宮廟並
    未經設立登記；再審原告於民國98月4年13日交付新台幣（
    下同）150萬元予再審被告以捐獻予天惠宮等事實，為兩造
    所不爭執。而再審被告迄今尚未登記為寺廟，且未曾就天惠
    宮辦理過寺廟登記，亦未為任何設立登記法人之申請等情既
    為其所是認，則天惠宮現尚不具法人資格甚明，自無從依民
    法第6、7及26條規定取得權利能力。又法律行為之成立要件
    有三，即當事人、標的及意思表示；而法律行為之生效要件
    則以當事人有權利能力為基礎，再審被告任住持之天惠宮既
    乏權利能力，何能使屬法律行為之系爭贈與契約發生效力？
    詎原確定判決卻以司法院75年11月10日（75）廳民一字第16
    77號函之行政解釋，強謂寺廟已具有法人之實質要件，而認
    天惠宮為有權利能力之主體，並謂天惠宮是否有合法之設立
    登記、有無法人資格等，均在所不問，不影響系爭具法律行
    為本質之贈與契約效力，所為之論斷，顯與民法上開規定、
    及最高法院67年台上字第865號判例意旨不合。況「按法人
    非經依民法或其他法律規定，不得成立。法人非經主管機關
    登記，不得成立。同法第25條及第30條分別定有明文。又依
    民法總則規定法人之登記，其主管機關為該法人事務所所在
    地之法院（民法總則施行法第10條第1項參照）。是民法總
    則施行後，寺廟雖已依監督寺廟條例、及寺廟登記規則有關
    規定辦理寺廟登記，惟尚未依民法上揭規定、及非訟事件法
    暨法人及夫妻財產制登記規則等有關規定，經法院登記於法
    人登記簿者，似尚不得認係法人（最高法院50年度台上字第
    2579號判決參照）。」，更據司法院（76）祕台廳(一)字第01
    913號函示在案，而予補充修訂上開原確定判決所引函釋之
    不足。甚而，法務部（82）法律字第23189號解釋亦揭示「
    僅向民政單位登記者，依該條例第6條第1項規定，寺廟財產
    及法物為寺廟所有，由住持管理之，依司法院75年11月10日
    （75）廳民一字第1677號函並認寺廟有權利能力，且民事訴
    訟法上認係非法人團體，有當事人能力（民事訴訟法第40條
    第3項、最高法院43年台上字第143號判例參照），至未為任
    何登記寺廟之法律上地位，則僅能認係所有權之客體，似無
    權利能力」等語，益見原確定判決所為審斷有「適用法規顯
    有錯誤」之謬誤。綜上所陳，爰依民事訴訟法第496條第l項
    第l款規定，於不變期間30日內提起本件再審之訴，請求廢
    棄原確定判決等語。
二、按適用法規顯有錯誤者，得以再審之訴對於確定終局判決聲
    明不服。民事訴訟法第496條第1項第1款定有明文。而所謂
    適用法規顯有錯誤者，係指確定判決所適用之法規，顯然不
    合於法律規定，或與司法院現尚有效及大法官會議之解釋，
    或本院尚有效之判例，顯然違反者而言；又關於事實審法院
    認定事實之職權，或法律審法院就該法律規定事項所表示之
    法律上之意見（通稱法律見解），並無適用法規顯有錯誤之
    可言（最高法院60年台再字第170號、63年台上字第880號、
    及63年台再字第67號判例參照）。再按再審之訴顯無再審理
    由者，得不經言詞辯論，以判決駁回之。民事訴訟法第502
    條第2項亦有明文。
三、經查：再審原告主張其受再審被告之蠱惑，將新台幣（下同
    ）150萬元捐贈予再審被告任住持之天惠宮，嗣始發現天惠
    宮未為合法設立登記，並無法人資格，顯無享受權利負擔義
    務之權利能力，上開贈與契約自始即不成立及生效，再審被
    告受領150萬元即屬不當得利；又再審被告隱瞞天惠宮未合
    法設立登記之事實，致其受騙而捐款150萬元，亦屬侵權行
    為，再審被告亦應負損害賠償責任，爰訴請再審被告應返還
    該150萬元等語。而本院前確定判決已以：再審原告主張其
    因受再審被告蠱惑、及隱瞞天惠宮未合法設立登記，始受騙
    而捐贈上開150萬元之事實，並未據再審原告舉證證明，則
    再審原告上開主張受蠱惑、或受詐騙之侵權行為，即無足採
    ；又以再審原告為答謝武娘（廟內神明）以還心願，自願捐
    獻天惠宮，依我國具宗教信仰性質，未經設立登記之宮、廟
    、觀、寺等所在多有，信徒或一般民眾隨喜捐獻亦屬常態，
    再審原告於98年4月13日將該150萬元交付予再審被告，作為
    捐獻天惠宮神明，再審被告受領該筆款項，乃係基於贈與契
    約關係而來，並非無法律上之原因，亦核與民法不當得利之
    構成要件有間，而駁回再審原告之訴。本院前確定判決以上
    由，駁回再審原告之訴，係本於事實審法院依職權調查證據
    、認定事實之結果，依法律規定表明法律上之見解，所為之
    判決，揆諸前揭說明，並無適用法規顯有錯誤可言。至再審
    原告以上由，提起本件再審之訴，主張天惠宮並未經合法登
    記，並非法人，天惠宮無權利能力，系爭贈與契約並未成立
    、及生效，而認本院前確定判決有適用法規顯有錯誤之情形
    云云，惟再審原告所指天惠宮未經合法登記，無權利能力，
    亦無當事人能力，係天惠宮不得為訴訟法上當事人之資格，
    亦不得於民事訴訟上為確定私權請求之人、或為相對人之問
    題，與再審原告係以捐贈天惠宮之意思，將該150萬元交付
    予再審被告，再審被告所為之受領，並非無法律上之原因無
    涉，再審原告上開主張，自無足取。
四、綜上；再審原告以本院前確定判決有民事訴訟法第496條第1
    項第1款規定之再審事由，提起本件再審之訴，為顯無理由
    ，爰不經言詞辯論以判決駁回之。
五、據上論結，本件再審之訴為顯無理由，依民事訴訟法第502
    條第2項、第78條判決如主文。
中    華    民    國    99    年    12    月    29    日
                民事第四庭    審判長法  官  陳蘇宗
                                    法  官  林欽章
                                    法  官  張浴美
以上正本係照原本作成。
不得上訴。
                                    書記官  阮正枝
中    華    民    國    99    年    12    月    29    日
                                                      Ｓ

司法院資訊處製作；財團法人民間司法改革基金會備份。
